最高法院刑事判決　　　　　　　　一○○年度台上字第五六號
上　訴　人　謝○○
選任辯護人　郭世昌律師
上列上訴人因妨害性自主案件，不服台灣高等法院中華民國九十
九年五月三十一日第二審更審判決（九十八年度重上更(一)字第一
○一號，起訴案號：台灣士林地方法院檢察署九十三年度偵字第
二二四六號），提起上訴，本院判決如下：
    主  文
原判決撤銷，發回台灣高等法院。
    理  由
本件原判決認定：上訴人謝○○為改制前○○縣○○鎮○○路「
○○○○○」大樓社區由建商派駐於該處之副理，平時亦居住於
該社區五十九號四樓二室宿舍。Ａ女（姓名、年籍均詳卷，警卷
代號00000000）離婚後於民國九十二年六月間購買該社區○樓（
地址詳卷），於搬入後結識上訴人，並因上訴人協助其處理搬家
之雜務，而於同年八月間與上訴人交往，迄同年九月中旬，Ａ女
欲與上訴人分手，惟上訴人不同意。同年十月二十七日晚間，上
訴人在其四樓二室宿舍內對Ａ女拘禁，Ａ女於同晚二十三時逃出
該處後，遭上訴人抓住其頭髮並摔擲於地，再強拉Ａ女手臂將之
拖行至電梯，續將Ａ女帶回其前開宿舍私行拘禁，直至翌（二十
八）日上班時間，因Ａ女哀求，上訴人始讓Ａ女離去上班（上訴
人所犯私行拘禁罪業經判刑確定），Ａ女已對上訴人完全無任何
情意。嗣於同年十一月五日晚間二十時許，Ａ女下班返回其居處
後，上訴人即前往該處拍打鐵門，經Ａ女開門，上訴人進入後坐
於沙發上，因Ａ女對之不予理會，詎上訴人竟基於強制性交之犯
意，違反Ａ女意願，在Ａ女居處沙發上，欲以其生殖器插入Ａ女
陰道，而強脫Ａ女衣服，其間因Ａ女不斷奮力抵抗，致上訴人之
生殖器無法插入，乃強行以其手指插入Ａ女陰道內，而以此強暴
之方式對Ａ女為強制性交得逞，同時造成Ａ女陰道口二處破皮之
傷害等情。因而撤銷第一審關於妨害性自主部分諭知上訴人無罪
之判決，改判論處上訴人對於女子以強暴方法而為性交罪刑，並
諭知應於刑之執行前令入相當處所，施以治療，其期間至治癒為
止，但最長不得逾三年，固非無見。
惟查：(一)、證據與事實間必須具有關連性，即是否適合犯罪事實
之認定，不生關連性之證據，欠缺適合性，茍採為認定事實之基
礎，自與論理法則有違。又被害人所述被害之經過及告訴人之告
訴事實，須無瑕疵可指，而就其他方面之調查復與事實相符，始
足據為判決之基礎。原判決認定上訴人有於九十二年十一月五日
二十時許強制性交Ａ女之犯行，係以Ａ女在警詢時、偵查中之指
述及國立○○大學附設醫院（下稱○○醫院）驗傷診斷書為其主
要論據。然Ａ女嗣因出境滯留國外，致審判中均無從傳喚而未曾
到場。雖驗傷診斷書記載Ａ女右膝、右手肘擦傷及陰道口有破皮
，但其「受驗人主訴」欄之「事件發生時間」項下，則載為「九
十二年十一月十日二十三時二十分」。Ａ女在警詢時固稱此為「
九十二年十一月五日」之誤寫，其係九十二年十一月十日至○○
醫院驗傷云云（見原判決第十頁第十四行），即令屬實，距其指
稱遭上訴人強制性交之行為時間，已逾五日，則該驗傷診斷書所
載傷勢究係何時形成？係新傷或舊痕？即關乎Ａ女前揭指述是否
確與事實相符而無瑕疵，及該診斷書究適合上訴人犯罪事實認定
與否等之判斷，原審自應進一步詳加究明。上訴人之辯護人在原
審亦質疑前揭診斷證明書所載Ａ女陰道口破皮之傷害，是否為暴
力情況下性侵害所造成？而聲請原審向○○醫院函查（見更(一)卷
第二二頁）。原審乃就Ａ女之擦傷、瘀傷係就醫前幾日所造成？
其陰道破皮傷是否同一時日造成？該陰道口之傷害是否係以手指
強行插入陰道所導致？如在一般正常性交情況下，是否可能有因
施力大小而有擦傷及陰道破皮之傷害？等相關疑點，函請○○醫
院麥○○醫師查明函覆（見前引卷第二七頁）。足見原審亦認上
開事項，確有詳加釐清以究明真相之必要。然又以麥○○醫師已
出境國外工作，無法回覆上開函詢事項，而謂此部分業無調查必
要（見原判決第十五頁第十六至十九行）。惟依前揭驗傷診斷書
記載，除麥○○為檢診醫師外，該診斷書另經「科主任（主治醫
師）」核章，其上復蓋有「本案依分層負責規定授權主任決行」
戳記，則該科主任或其餘醫師依Ａ女之病歷資料，是否亦無從就
前揭函詢事項提供醫療專業之判斷意見？即不無研求餘地。前揭
待證事實，既攸關Ａ女指述憑信性之判斷，與上訴人之利益即有
重要利害關係，基於公平正義之維護亦有調查之必要。乃原審未
續予函請○○醫院就上開所詢事項依Ａ女之病歷資料提出說明，
遽行審結，並採Ａ女所述猶待辨明之說詞，及與Ａ女指述有無關
連性尚非明確之驗傷診斷證明書，作為判決之論據，自嫌速斷而
難昭折服。(二)、有罪判決書，應記載對於被告有利之證據不採納
之理由，如漏未記載，即有判決不備理由之違背法令，刑事訴訟
法第三百十條第二款、第三百七十九條第十四款前段分別定有明
文。原判決雖認上訴人於九十二年十月二十七日晚間對Ａ女私行
拘禁後，「Ａ女已對謝○○完全無任何情意」（見原判決第二頁
第七行），並資為上訴人所辯：當日即與Ａ女和好，再發生之性
交係出於Ａ女同意等語，為無可採信之論據（見原判決第九頁第
一至二五行）。惟前開社區保全華○○在第一審經詰以：「這件
事發生後有無再看過被告（上訴人，下同）與被害人同進同出？
」時，證稱：「之後還有看過二次」，再經詰以：「那二次被害
人神情如何」時，證稱：「一次是被告載被害人去上班，另一次
我忘了，被害人的表情就很平常，沒有害怕的樣子」各等語（見
一審卷第一○二頁）。證人華○○上開陳述，就上訴人所辯未以
強暴方法對Ａ女強制性交，係屬有利之證據，原審未予審酌，復
未說明究如何不足憑採之理由，依前揭規定，自有判決不備理由
之違誤。上訴意旨指摘原判決不當，非無理由，因原判決上述之
違背法令，影響於事實之確定，本院無可據以自為裁判，仍應將
原判決撤銷，發回原審法院更為審判。
據上論結，應依刑事訴訟法第三百九十七條、第四百零一條，判
決如主文。
中    華    民    國  一○○  年    一    月    六    日
                      最高法院刑事第五庭
                          審判長法官  謝  俊  雄  
                                法官  陳  世  雄  
                                法官  魏  新  和  
                                法官  徐  文  亮  
                                法官  吳  信  銘  
本件正本證明與原本無異
                                      書  記  官  
中    華    民    國  一○○  年    一    月   十一   日
                                                      Q